臺灣臺南地方法院交通事件裁定　 94年度交聲更（一）字第6號
移 送機 關　交通部公路總局嘉義區監理所台南監理站
受 處分 人
即 異議 人　甲○○
上列受處分人因違反道路交通管理處罰條例案件，對於交通部公
路總局嘉義區監理所台南監理站民國九十三年十一月二日所為之
裁決處分（處分案號：嘉監南字第裁七四—Ｍ00000000
號）聲明異議，前經本院以九十三年度交聲字第六０九號裁定原
處分撤銷，經受處分人提起抗告後，復經臺灣高等法院臺南分院
以九十四年度交抗字第三一號裁定將原裁定撤銷並發回更審，本
院裁定如下：
    主  文
原處分撤銷。
甲○○汽車駕駛人，駕駛車輛未隨身攜帶駕駛執照，處罰鍰新台
幣參佰元；又行經有燈光號誌管制之交岔路口闖紅燈，處新台幣
壹仟捌佰元，並記違規點數參點。
    理  由
一、原處分意旨略以：受處分人即異議人甲○○於民國九十一年
    七月二十五日二十時二十五分許，騎乘車牌號碼ＮＪＢ－０
    五五號重型機車，行經台南縣永康市○○路與勝華街之設有
    燈光號誌管制之交岔路口時，有闖紅燈及未隨身攜帶駕照之
    違規行為，經台南縣警察局交通警察隊警員當場攔檢並製單
    舉發。移送機關即交通部公路總局嘉義區監理所台南監理站
    ，復以異議人之上述違規事實屬實，乃依照道路交通管理處
    罰條例第二十五條第三款、第五十三條及第六十三條第一項
    第三款之規定，裁處異議人罰鍰新台幣計五千一百元，並記
    違規點數三點云云。
二、聲明異議意旨則略以：受處分人即異議人甲○○並不否認於
    前述時、地，有騎乘車牌號碼ＮＪＢ－０五五號重型機車，
    遭員警攔停並稱異議人有闖紅燈之違規行為，並要求異議人
    填寫駕駛人車籍資料表一紙，惟當時係因該路段有道路施工
    或水管破裂等情事，路面坑洞積水致人車流量大而混亂，且
    該執勤員警所站位置特別，屬內陷而易生盲點之處，應無法
    正視道路交通情形，故異議人認員警有誤判異議人闖紅燈之
    嫌；又執勤員警攔查當時異議人業告以並無闖紅燈之違規行
    為，然員警反告以平等原則，並要求異議人簽名，並稱可易
    處吊扣駕照等語，嗣因雙方再起爭執，異議人逕行離開，員
    警並未交予異議人該違規通知單，且距今已逾二年之久，況
    本件違規通知單上並無異議人簽章收受，即未有「跡証為據
    」，是如何能裁罰延遲之高額罰金？從而，異議人不服原裁
    處，乃提起本件異議等語。
三、按汽車駕駛人，駕駛車輛未隨身攜帶駕駛執照者，處新台幣
    三百元以上六百元以下罰鍰；汽車駕駛人，行經有燈光號誌
    管制之交岔路口闖紅燈者，處新台幣一千八百元以上五千四
    百元以下罰鍰，並記違規點數三點，道路交通管理處罰條例
    第二十五條第三款、第五十三條及第六十三條第一項第三款
    分別定有明文。
四、經查：
（一）本件受處分人即異議人甲○○於九十一年七月二十五日二
      十時二十五分許，騎乘車牌號碼ＮＪＢ－０五五號重機車
      ，沿台南縣永康市○○路北向南方向騎駛，行經該路與勝
      華街之設有燈光號誌管制之交岔路口時，有未遵守燈光號
      誌管制而闖紅燈直行通過該路口之違規行為，經執行勤務
      之台南縣警察局交通警察隊警員當場攔檢，並請異議人出
      示駕駛執照等相關證件，因異議人自稱未帶駕駛執照，經
      告知違規事實後，依法開單舉發等情，有台南縣警察局南
      縣警交字第Ｍ00000000號舉發違反道路交通管理
      事件通知單及台南縣警察局九十三年十月十一日南縣警交
      字０九三００六七一八五號函各一紙附卷可稽。又異議人
      對於前開時、地，有騎乘前開機車，遭執勤員警攔停，並
      告知違規情事，且請異議人填寫駕駛人車籍資料表一紙乙
      節，亦不爭執。另證人即當時舉發本違規事件之台南縣交
      通警察隊警員鄭曜嬴亦於本院調查時到庭具結證稱：「（
      問：本件是否你告發的，情形如何？）是我們告發的，當
      天是由我帶班的，通常情形是由帶班查看有無違規情事並
      為攔停之行為，即請駕駛人出示相關證件，後由另一人開
      單舉發，而於開單時帶班的另觀看有無其他違規行為，我
      們當時是在永康市○○路與勝華路口，即在中華路北往南
      方向上執行勤務，我們看到異議人所騎乘車牌號碼ＮＪＢ
      －０五五號重機車沿中華路北往南騎駛，當時中華路是紅
      燈，異議人的機車未停等紅燈有闖越紅燈之行為，且依我
      執行取締的情形，我是等紅燈的車流已停止而有闖越紅燈
      之行為時我才會攔停舉發，但是本件是否如此因事隔已久
      我已不太記得，攔停異議人機車後我即請異議人出示證件
      ，後交與杜建德開立舉發單，本件異議人只攜帶行照而未
      帶駕照，所以我們舉發她未帶駕照，我並有請異議人填寫
      她的相關資料」等語（詳見本院九十四年一月十日訊問筆
      錄），核與證人即執行勤務舉發本違規事件之員警杜建德
      於本院調查時結證稱：「當時我與鄭曜嬴是共同執行勤務
      ，我當時確實有看見異議人的機車沿中華路行駛而有闖越
      紅燈之行為，至於詳細情形因事隔已久我已不記得了，異
      議人闖紅燈後即由證人鄭曜贏攔停異議人的機車，並請異
      議人出示相關證件，並請異議人填寫相關資料表，後證人
      鄭曜贏就交由我開單舉發，我開單舉發後，我就將舉發單
      先交給異議人，異議人拿了舉發單後就逕行離去，而未在
      舉發通知單上簽名，我發現後要制止並請她簽名時就已經
      來不及了，所以本件我們有當場開單舉發並將通知單交給
      異議人」等語（詳參前揭訊問筆錄）相符，據此並參諸執
      勤警員係依法執行公務，與異議人並不相識，素無怨隙，
      且目睹及取締異議人上開違規情事，衡情應無設詞攀誣、
      或虛構違規事實以陷害異議人之理，並據其上揭說明，亦
      應無誤看或誤為判斷之情事。況警員執行公務本身受行政
      懲處責任之監督，到庭具結作證更以刑罰擔保其真實性，
      殊無甘冒行政懲處及刑法偽證罪責任而刻意誣陷異議人之
      必要，是證人鄭曜嬴、杜建德前揭證述均應堪予採信。
（二）其次，交通勤務警察或依法令執行交通稽查任務人員，開
      單舉發違反道路交通管理處罰條例所列之違規事實，經公
      路主管機關或警察機關所為之裁決處罰，本質上為行政處
      分，係公務員基於職務上權力，依法就特定之具體事件所
      為，並具有公法上效果之單方行政行為。而根據公務員為
      公法上行為具有公信力之原則，該行政處分當可被推定為
      真正，且其據以依法處分之事實認定，亦應可推定為正確
      無誤，故本此公信原則，立法者乃於道路交通管理處罰條
      例及高速公路交通管制規則中制定相關規定，使交通勤務
      警察或依法令執行交通稽查任務人員，在特殊情形下，當
      場不能或不宜攔截製單舉發時，得當機處置而逕行舉發（
      參見道路交通管理處罰條例第七條之二及高速公路交通管
      制規則第二十六條等規定），以達成維護交通秩序及公共
      安全之行政目的。反之，若謂公務員之一切行政行為，均
      需預留證據以證明其為真實，則國家行政勢必窒礙難行，
      且相關行政目的亦難達成，故刑事訴訟法就犯罪證據有關
      之規定中，與屬行政秩序罰之交通違規裁罰本旨不合之部
      分，自不在準用之列。從而，交通違規行政爭訟之舉證責
      任原理，應非如刑事案件中，必須超越任何合理懷疑，始
      可為有罪判決之嚴格程度，而係應與民事訴訟之舉證責任
      原理相類似，亦即基本上應就行政機關與人民所各自主張
      有利於己之事實，分配其應盡之舉證責任，而非逕予適用
      刑事訴訟上之「無罪推定」原則，此觀諸行政訴訟法第一
      百三十六條規定行政訴訟程序準用民事訴訟法第二百七十
      七條舉證責任分配原則之立法意旨，即可明瞭。
（三）基此，本件受處分人即異議人甲○○雖辯稱：伊並無闖紅
      燈，依執勤員警所站位置係轉彎內凹處致生視線盲點而誤
      判，且員警僅要求伊填一張車籍資料，伊並沒有拿行照及
      駕照給警員云云。然本件異議人甲○○並未就案載違規地
      點員警所站位置有視線盲點、其未於案載違規地點闖紅燈
      及確有攜帶駕照之事實，提供任何可資調查之事證，以佐
      證其所辯之內容，亦未對於本件執勤警員之舉發有誤，另
      行提出其他相關事證以供調查，且經核亦無任何證據，足
      資證明
      本件執勤警員確有捏造事實違法取締之情事，故證人鄭曜
      嬴、杜建德本其維護交通秩序、安全職責所為之本件舉發
      ，自應受到合法、正確之推定。從而，異議人甲○○於上
      述時、地，騎乘前開機車，未隨身攜帶駕駛執照，且行經
      設有燈光號誌管制之交岔路口時有闖紅燈之違規事實，應
      可認定。
（四）再者，按違反道路交通管理事件統一裁罰基準及處理細則
      第十一條第一項第一款前段規定：「行為人有本條例（即
      道路交通管理處罰條例）之情形者，應填製舉發違反道路
      交通管理事件通知單（下稱舉發通知單），並於被通知人
      欄予以勾記，當場舉發者，被查獲之駕駛人或行為人為受
      處分人時，應將該通知單填記後交付該行為人簽名或蓋章
      收受之；拒絕簽章者，並記明其事由，視為已收受」。據
      此，顯見違規之行為人如有拒絕簽章之情形，舉發人員則
      尚需記明相關事由，方可視為行為人已收受該舉發通知單
      ；另因行為人拒絕簽章時，通常不會實際收受該舉發通知
      單，或者隨即將該舉發通知單予以丟棄、撕毀，如此行為
      人即難根據該舉發通知單之相關內容於應到案日期前，前
      往裁決機關陳述，或依相關規定繳交較低額罰鍰，是此項
      「視為已收受」之擬制效力，影響行為人之權益甚大。從
      而，前述所謂「記明其事由」，應係指記明行為人拒簽時
      之相關情狀，諸如：不服取締、對於違規事項有疑義、撕
      毀通知單、丟棄通知單、逕行駕車離去等為何拒簽之理由
      ，以及是否業已告知其應到案之日期、地點等相關事項，
      如此始足供日後查考之用。反之，假若僅記載「拒簽」、
      「未簽」等語，或甚而未有任何記載，則應難認為舉發人
      員業已記明相關事由，而得以視為行為人業已收受該舉發
      通知單。查本件台南縣警察局南縣警交字第Ｍ00000
      000號舉發違反道路交通管理事件通知單移送聯上之「
      收受通知聯者簽章欄」內，並未有任何人簽章收受，且無
      任何註記；揆諸上開說明，本件違規事件之舉發程序，尚
      難認已依前揭規定，視為異議人業已收受該舉發通知單，
      且事後舉發機關亦未依照相關規定，寄送該通知單予異議
      人。又按「違反道路交通管理事件統一裁罰基準及處理細
      則」第二條第二項之違反道路交通管理事件統一裁罰基準
      表，以及同細則第四十一條之規定可知，違反道路交通管
      理事件之裁罰基準，係以當事人接到違規舉發通知書後，
      「有無逾越到案日期繳納罰款及到案與否」，為設定裁決
      罰鍰數額準據之一，故行為人有無於到案日期前繳交罰鍰
      或到案與否，對於行為人究應處以較低額或較高額之罰鍰
      ，本具有相當之決定性。另因違反道路交通管理事件之處
      罰為一行政秩序罰，其對於違規之行為人所為之處罰，顯
      然影響行為人之權利義務，性質上為負擔之行政處分，是
      其應有行政法基本原則之要求——即行政行為應遵循公正
      、公開與民主之程序，確保依法行政原則，以保障人民權
      益，增進人民對行政之信賴（此亦為行政程序法第一條開
      宗明義所揭示），故為保障違反道路交通管理事件行為人
      之權益，舉發單位本應於舉發通知單上，詳為記載「應到
      案日期」及「應到案處所」，以利行為人得遵期到案繳交
      罰款，或對其違規之行為有陳述、爭執之機會。再者，法
      院受理交通異議案件，乃是對於交通舉發行政處分審查其
      是否違法，本質上屬於行政爭訟過程，與普通法院審理刑
      事案件之原則不同。而按當事人主張有利於己之事實者，
      就其事實有舉證之責任，民事訴訟法第二百七十七條定有
      明文。經查，裁決機關既裁決異議人有接獲違反道路交通
      管理事件通知單，因已逾越應到案日期三十日以上，而得
      對之為法定最高額罰鍰之裁罰處分，則依前揭舉證責任分
      擔之原則，除異議人自認已合法收受該通知單之送達外，
      自應先由裁決機關就其主張異議人有接獲該通知單之合法
      送達事實，負舉證之責任，必須證明其為真實後，異議人
      於其抗辯事實，始應負證明之責任。然查本件台南縣警察
      局該紙舉發違反道路交通管理事件通知單有無合法達，既
      屬不明，已如前述，則依前開舉證責任危險分配原則，原
      裁決機關就其主張異議人已合法收受送達之事實，尚未能
      證明其為真實，自應受敗訴之危險。綜上，本件舉發通知
      單既未經合法送達，則受處分人即異議人甲○○顯然無從
      根據該舉發通知單上之「應到案日期」及「應到案處所」
      等內容，遵期到案繳交罰款，或對其違規之行為有陳述、
      爭執之機會，是原處分機關即交通部公路總局嘉義區監理
      所台南監理站逕以異議人之違規事實明確，而對異議人處
      以法定最高額罰鍰五千一百元，經核於法尚有未符，故異
      議人執此而指摘原裁決處分不當，應屬有理。
（五）至按舉發違反道路交通管理事件後，舉發單位應於舉發當
      日或翌日午前，將該舉發違反道路交通管理事件有關文書
      或電腦資料連同有暫代保管物件者之物件送由該管機關，
      於舉發之日起四日內移送處罰機關；而辦理移送之機關，
      收受舉發單位送交違反道路交通管理事件後，應審查該事
      件填記內容是否符合規定、附件是否齊全；發現不符規定
      或欠缺者，應即協調補正後再行移送；其屬違反條款填記
      錯誤者，並應即日通知被通知人更正；處罰機關受理移送
      之舉發違反道路交通管理事件時，發現應填記內容不符規
      定，或所列附件漏未移送者，應即洽請原移送機關更正或
      補送；違反道路交通管理事件，處罰機關受理後發現舉發
      錯誤或要件欠缺，可補正或尚待查明者，退回原舉發單位
      查明補正後依法處理；其錯誤屬實或無可補正者，由受理
      機關依權責簽結，並將簽結之理由，連同該事件有關文件
      書函請原舉發單位之上級機關查究；違反道路交通管理事
      件行為人，未依規定自動繳納罰鍰，或未依規定到案聽候
      裁決，處罰機關應於舉發違反道路交通管理事件通知單送
      達二個月內依標準表逕行裁決之，道路交通管理事件統一
      裁罰標準及處理細則第二十九條第一項、第三十一條第一
      項、第三十四條及第四十四條第一項固分別定有明文，然
      此處理細則係依道路交通管理處罰條例第九十二條規定作
      為立法依據，由立法者授權交通部會同內政部訂定，作為
      執行單位取締交通違規事件之內部準則，是上開舉發單位
      應於舉發當日或翌日午前，移送舉發通知單等資料及處罰
      機關應於通知單送達二個月內逕行裁決之規定，係屬執行
      機關內部作業準則之規範，而屬訓示規定，並非強制規定
      ，則舉發單位、移送機關或處罰機關縱未依上開期限為移
      送、補正或逕行裁決等程序，僅係行政作業上有無疏失之
      問題，其所為之裁決自不因之而無效，附此敘明。
五、綜上所述，本件原裁決處分既有前述違法情形，故應由本院
    裁定將原處分撤銷。然因受處分人即異議人甲○○於前開時
    、地，在設有燈光號誌管制路口闖紅燈及未隨身攜帶駕駛執
    照之違規事實，既可認定，故本院仍應依照道路交通管理處
    罰條例第二十五條第三款、第五十三條及第六十三條第一項
    第三款等規定，並審酌上開違規情節之輕重及參酌違反道路
    交通管理事件統一裁罰標準表之規定，另為異議人如主文第
    二項所示之諭知，以資適法。
中　　華　　民　　國　　94　　年　　8 　　月　　8 　　日
　　　             交通法庭  法　官　鄭燕璘
以上正本證明與原本無異。
如不服本裁定應於送達後5日內向本院提出抗告狀。
     　　　　　　　　  　　　書記官　陳金堂
中　　華　　民　　國　　94　　年　　8 　　月　　10　　日
